臺灣臺中地方法院刑事判決　　　　　　　　　　　　　九十一年度訴字第九二四號
　　公　訴　人　臺灣臺中地方法院檢察署檢察官
　　被　　　告　丙○○
右列被告因搶奪等案件，經檢察官提起公訴（九十一年度偵字第五七五二號），本院
判決如左：
    主  文
丙○○竊盜，處有期徒刑月，如易科罰金，以佰元折算壹日；又公然侮辱人，處
罰金貳仟元，如易服勞役，以佰元折算壹日；又以加害生命、身體之事，恐嚇他人
致生危害於安全，處有期徒刑月，如易科罰金，以佰元折算壹日；又意圖為自己
不法之所有，以詐術使人將本人之物交付，未遂，處有期徒刑貳月，如易科罰金，以
佰元折算壹日：又連續意圖為自己不法之所有，而搶奪他人之動產，處有期徒刑陸
月，如易科罰金，以佰元折算壹日。應執行有期徒刑壹年，如易科罰金，以佰元
折算壹日；罰金貳仟元，如易服勞役，以佰元折算壹日。並於刑之執行完畢或赦免
後，令入相當處所，施以監護壹年。
    事  實
一、丙○○（原名莊佰、莊盈財）於民國八十六年間因恐嚇案件，經本院判處有期
    徒刑六月，緩刑四年，於八十六年八月十五日確定，仍不知戒惕。其患有精神分
    裂症，對外界之知覺理會及判斷作用已有減損，達精神耗弱之程度。其於九十年
    十月上旬某日下午三、四時許，在臺中市○○路○段三八號彰化商業銀行前，見
    販賣公益彩券之乙○○（起訴書誤載為莊廷有）因中度肢障行動不便，遂意圖為
    自己不法所有，持新臺幣（下同）一百元，佯稱欲購買彩券，但要自行選號，且
    須先去提款云云，使乙○○先交付一疊公益彩券予丙○○，丙○○即持該疊公益
    彩券至彰化商業銀行之提款機間內，利用乙○○不及注意之際，竊取乙○○所有
    之公益彩券八十五張，得手後即走出提款機間，將剩餘之公益彩券還給乙○○，
    並迅速離去，乙○○發覺有異，乃清點手中之公益彩券，始發現短少八十五張，
    價值約八千五百元。其後，丙○○將彩券全部刮開對獎，於同年月中、下旬某日
    ，持上開竊取所得之部分中獎彩券，在臺中市○區○○路一段一五八號公益路郵
    局前，向販賣公益彩券之肢障人士丁○○兌獎，丁○○即如數兌換現金三、四千
    元予丙○○。翌日上午八時三十分許，丙○○搭乘計程車至丁○○販賣公益獎券
處，先向丁○○借錢以給付該程車費，但丁○○不願意，乃持上開竊得公益彩券
    之一部分，向丁○○要求兌換現金，丁○○兌換現金三至五百元予丙○○。稍後
    丙○○再返回該處，持剩餘之公益彩券向丁○○兌換，因丁○○身上現金不夠，
    並質疑丙○○彩券來源，不肯再兌換現金，丙○○竟惱羞成怒，基於公然侮辱之
    故意，在公眾得以共見共聞之公共場所，公然以「幹你娘」等言詞侮辱丁○○。
    丙○○並於數日後，基於恐嚇丁○○之犯意，在上址對丁○○恐嚇稱：伊為黑道
    流氓，要丁○○小心等言詞，以將加害丁○○生命、身體之事恐嚇丁○○，使丁○○心生畏懼。九十一年一月十五日許，丙○○在臺中市○○○路與精誠路口之
    彰化商業銀行附近，拾獲不詳姓名之人遺失之已兌換公益彩券一張，因該張公益
    彩券仍有第二次對獎之機會，屬有價值之物，竟基於侵占離本人所有之物之故意
    ，將之侵占入己。同年二月二十日上午十一時許，丙○○基於不法所有之意圖，
    明知其所拾獲之上開彩券，背面已有「兌訖」字樣，為兌換過第一次兌獎現金而
    不得再行兌換之公益彩券，竟持上開侵占所得之公益彩券，在臺中市○區○○○
    路與華美街口，向行動不便且意識較常人稍低之彩券販賣商李健全兌換現金，欲
    利用李健全反應遲緩，騙取財物，然仍遭李健全發覺識破因而未遂。丙○○竟另
    意圖為自己不法所有之概括犯意，搶奪李健全皮箱內之彩券，惟因李健全即時壓
    住皮箱，且附近正好有路人經過，丙○○始未得手因而未遂。同年三月十八日上
    午十時許，丙○○再至臺中市○區○○路與中美街口，見李健全於該處販賣彩券
    ，乃趨近以手伸入李健全皮包中，搶奪皮包內現金一千元紙幣一張，並自李健全
    上衣口袋中，搶奪口袋內五百元紙鈔十一張，合計共六千五百元，得手後旋即逃
    逸。同日中午十二時許，丙○○復至現場找李健全，欲以同一方式行搶，然因李
    健全已有防備，立即以雙手按住皮包，丙○○乃下手搶奪李健全之公益彩券，但
    經李健金將其雙手撥開，始未得逞而未遂，事後李健全即因懼怕丙○○再來搶奪
    而離開該處。嗣於同年三月二十三日上午十一時許，陳璧如於前揭向上路與中美
    街口販賣彩券時，因丙○○詢問關於李健全之行蹤，且舉止形跡可疑，經路人告
    知陳璧如，該丙○○即為搶奪李健全財物之人，陳璧如即通知丁○○前來指認並
    迅即報警，嗣經員警帶同李健全前往指認，始查獲上情。後丙○○經本院裁定准
    許羈押，於偵查中經檢察官再指揮員警追查，始再查獲乙○○亦遭竊盜之情事。
二、案經臺中市警察局第一分局報請及丁○○訴由臺灣臺中地方法院檢察署檢察官偵
    查起訴。
    理  由
一、訊據被告丙○○對其於右揭時、地竊取證人乙○○之八十五張公益彩券，並於右
    揭時地持其侵占所得之公益彩券，向證人李健全詐騙未遂，以及搶奪證人李健全
    所有之現金等犯行坦承不諱，惟矢口否認曾公然侮辱、恐嚇證人丁○○，以及搶
    奪證人甲○○皮包內之公益彩券等行為，辯稱：伊將自乙○○處取得之八十五張
    彩券刮開後，當天就拿二、三張中獎的彩券向丁○○兌換現金三百元，之後伊再
    兌換二千元現金，數日後再去兌換一次，換了約三、四千元，向乙○○拿的彩券
    全部都兌換完，其他沒有中獎的彩券，因公益彩券有第二次對獎機會，伊就把已
    刮過的彩券，拿給丁○○讓他可以去對獎，後來伊後悔要拿回那些彩券，但丁○○不願意還給伊，伊就經常在他附近出現，要他還給伊，因伊當時住在那附近，
    後來有一次丁○○說第二天要還伊，伊沒有空去拿，丁○○就沒有交還，隔了四
    、五天後伊再去拿，雙方有發生爭吵，當時郵局的駐衛警有過來詢問，伊沒有罵
    丁○○髒話，也沒有說伊是兄弟要恐嚇他的話，當地是郵局前面，隨時有警察在
    那邊，伊不可能恐嚇他，後來伊於九十一年一月間，在臺中市○○○路與精誠路
    口拾獲一張已經兌現過的彩券，二月二十日上午十一時多，伊拿到臺中市○區○○○路與華美街口跟李健全兌換，但被他發覺，沒有兌換成功，又伊有搶甲○○
    所有之現金，但沒有搶他皮包內之彩券云云。惟查：
（一）證人乙○○於本院九十一年四月三十日審理時證稱：「（九十年十月初，被告
      丙○○是否有取走你手上的彩券？）九十年十月初，大約在農曆中秋節過後第
      三天，我在彰化銀前行賣彩券，當時因麵包店休息，往來的人不多，丙○○約
      在當天下午三點多到四點之間，假裝要跟我買彩券，說他要挑號碼，將我的彩
      券拿在手上看，假裝要挑號碼，有離開我攤位一些距離，並趁我不注意時轉身
      跑掉。丙○○共拿走一百四十張彩券，我當時完全愣住，沒有去追他，他又丟
      回一部分彩券，我清點後少了八十五張彩券，我皮包內的現金也少了二千元，
      皮包內的二千元如何不見的我不太清楚。」云云，其證述內容雖與警訊筆錄大
      致相當。惟被告對證人乙○○之證詞則辯稱：伊有在九十年十月初某日下午四
      時，到臺中市○○路○段三八號前，跟一位殘障人士乙○○購買一百元一張公
      益彩券，伊看他手上有一疊彩券，即跟他說要自己選號，就將那疊彩券拿到彰
      化銀行提款機間裡挑選，並跟乙○○說伊要提款，趁乙○○不注意時撕了一疊
      彩券塞到伊之衣服內，剩下的彩券則還給乙○○後離開，伊沒有拿乙○○的二
      千元，後來伊清點，共取得八十五張彩券等語。經本院就被告上開辯詞詰問證
      人乙○○，其則證稱：「沒有意見，丙○○是將彩券拿到放提款機的房間內選
      ，出來後把彩券還給我就跑不見，我清點後發現少了八十五張。我確實有丟掉
      二千元，但我不能確定是丙○○拿的。」等語，是可知被告取走證人乙○○公
      益彩券時，係利用自己至提款機間時，趁證人乙○○不備之際而取走，證人乙○○事後才發覺，被告取走之行為亦屬和平，而按刑法之搶奪罪，係指公然奪
      取而言，若乘人不備竊取他人有物，並非出於公然奪取者，自應構成竊盜罪（
      最高法院二十二年上字第一三三四號判例意旨參照），是本案被告此部分之行
      為，應該當於竊盜罪，公訴意旨認係為搶奪罪云云，尚有誤會。又被告雖有向
      證人乙○○佯稱挑選號碼而取得公益彩券，但證人乙○○之交付公益彩券，並
      非處分行為，其對該疊公益彩券之支配力僅係一時弛緩，被告趁其不備而取得
      ，即與詐欺罪之「使人為財物交付之處分行為」該構成要件不相當（最高法院
      二十四年上字第三三四０號判例意旨參照），附予說明。再者，證人乙○○雖
      於警訊時陳稱：被告有搶走二千元云云，惟被告自始均否認有取走二千元之事
      實，其供述並無瑕疵，且證人乙○○於本院審理時亦無法證明係被告取走，是
      並無任何積極證據足資證明被告有搶奪或竊取證人乙○○二千元之行為，併予
      指明。
（二）證人丁○○於九十一年四月三十日本院審理時具結證稱：「（九十年十月初從
      事何職？）我在臺中市○○路○段一五八號公益郵局前面販賣公益彩券。」、
      「（九十年十月間丙○○拿彩券去對獎之情形？）九十年十月中、下旬丙○○
      到公益郵局前面拿了四、五十張中獎的彩券要跟我兌換，我兌換了現金三、四
      千元給他。」、「（第二天丙○○是否有再來找你？）第二天上午八點三十分
      左右，丙○○再到公益郵局前面來找我，他是坐計程車來的，說沒有錢繳計程
      車費，要跟我借錢繳計程車費，我因不認識他不願意借，丙○○說他要拿彩券
      跟我換現金，我換了三至五百元的現金給他，丙○○就走了，過了一會兒丙○○有拿了一疊彩券要跟我換現金，因當時我身上現金不夠，不願意換給他，丙○○就很生氣大聲吼叫，罵我『幹你娘』。」、「（之後丙○○是否經常來找
      你？）之後丙○○經常出現，有時站在我旁邊，有時站在遠遠的地方看我，有
      時就只有經過而已，有時會跟我買彩券，沒有講過什麼話，只有一次，約在我
      不肯兌換彩券給他後的幾天，我在跟某仲介公司的業務員聊天，丙○○很大聲
      的說他是兄弟，邊講邊走，我聽到丙○○這樣講很害怕，怕丙○○會來找我的
      麻煩。」等語，其於九十一年四月三日偵查時亦證稱：「．．．所以未答應他
      （指被告）兌換，結果他當場生氣，對我罵三字經『幹你娘』，．．．有時他
      故意站在旁邊不說話，有時會稱是道上兄弟，要我小心一點，有時會故意問我
      買彩券，但我害怕，不敢賣給他。」等語，是證人丁○○之前後供述一致，並
      無齟齬之處，足可採信，被告恐嚇之言語，其內容足以危害證人丁○○之生命
      、身體，客觀上亦足以使證人丁○○心生畏懼，可見被告確有公然侮辱及恐嚇
      證人之行為。公訴人雖認定被告有連續恐嚇證人丁○○之行為，惟證人丁○○
      於本院審理時，堅稱被告僅恐嚇其一次，基於直接採證原則，應以本院之證述
      為可採。再者，被告請求傳訊公益郵局之警員，以證明其並無公然悔辱及恐嚇
      之行為，惟被告確有二項犯罪行為，事證明確，詳如前述，且證人丁○○於九
      十一年四月三日偵查時證稱：被告後來出現的時間，都是在上午十時以前及下
      午四時以後，因為隔壁誠泰銀行上班時間有警衛，他都是在沒有警衛的時間才
      出現等語，是被告既在該名警衛不在場時始為上開犯罪行為，該名證人即非直
      接目擊證人，並無作證之可能與必要，況被告無法提供該名證人之姓名與住居
      所，本院亦無從傳訊，是被告此部分調查證據之聲請，為無理由，無調查之必
      要。
（三）被告於九十一年一月十五日許，在臺中市○○○路與精誠路口之彰化商業銀行
      附近，拾獲不詳姓名之人遺失之已兌換公益彩券一張，據被告於本院審理時供
      承屬實；又該張公益彩券仍有第二次對獎之機會，亦據被告及證人丁○○於本
      院審理時陳述明確，是該彩券仍屬有價值之物，被告拾獲而占為己有，即與侵
      占離本人所有之物之構成要件相當，被告雖於警訊、偵查時供稱其侵占之張數
      為一張，於本院審理初期改稱侵占二張，後於言詞辯論期日，又供稱侵占之張
      數為一張，本院認應以被告自始供稱之「一張」，與事實接近。證人甲○○於
      九十一年四月三十日本院審理時具結證稱：「（九十一年初從事何職？）當時
      我在臺中市○○路○段與中美街口販賣公益彩券。」、「（九十一年二月間丙○○是否有拿彩券要跟你兌換？）九十一年二月二十日上午十一點多丙○○拿
      了一疊約有四十張彩券要跟我兌換，我看彩券背面有已兌迄的字樣，就不願意
      兌換給他，丙○○就要搶我放在攤位上的彩券，當時剛好有客人過來買彩券，
      丙○○就把彩券放下離開。」、「（九十一年三月十八日丙○○是否有再到你
      賣彩券的攤位找你？）當天上午十點多，丙○○再來找我，我平常因為了拿錢
      方便，背包的拉鍊沒有拉上，裡面有露出一千元，丙○○先在我攤位附近繞一
      圈，回來後就拿走我背包裡的一千元，並拿走我上一口袋內的五百元鈔票十一
      張，之後就逃走。當天中午十二點左右，丙○○再回來找我，我看到他來心理
      就有警惕，將雙手按住我的背包，丙○○就想要拿我的彩券，並將手伸到我的
      背包裡，我就將他的手撥開，後來丙○○就離開，後來我就不敢再到該處販賣
      彩券。」等語，而當日經詰問後，被告對證人甲○○之證詞，除就其持以兌換
      之彩券為一張外，其餘部分並無意見，而證人甲○○於警訊時，亦陳稱被告持
      有兌換之彩券張數為一張（見偵查卷第十五頁背面），是證人此部分之證詞，
      應屬有所誤認，但其他部分之事實證人甲○○之證詞則前後一致，並無瑕疵，
      當可採信。是故被告確有持已兌換彩券，再行向證人甲○○兌換之詐欺未遂及
      連續搶奪證人甲○○現金及彩券之行為，其辯稱僅有搶奪現金，而無搶奪彩券
      云云，應屬避重就輕之詞，不足採信。此外，復有被告搶奪李健全時穿著之衣
      褲，及搶奪所得剩餘現金四百五十元扣案足資佐證，被告此部分犯行，洵堪認
      定。
二、核被告所為趁證人乙○○不備，竊取其所有公益彩券八十五張之行為，係犯刑法
    第三百二十條第一項竊盜罪；所為公然侮辱及恐嚇證人丁○○之行為，係犯刑法
    第三百零九條第一項、第三百零五條公然侮辱及恐嚇危害安全等罪；所為拾獲不
    詳姓名之人遺失之公益彩券而侵占之行為，係犯刑法第三百三十七條侵占離本人
    所有之物罪；又所為以業經兌換過現金不得再行兌換之彩券，持向證人李健全詐
    騙財物未遂之行為，係犯刑法第三百三十九條第三項、第一項之詐欺取財未遂罪
    ；其搶奪證人李健全之行為均係犯刑法第三百二十五條第一項之搶奪罪。再被告
    多次搶奪證人李健全既遂及未遂之行為，時間緊接，所犯構成要件相同，顯係出
    於概括之犯意為之，為連續犯，應依刑法第五十六條之規定，論以搶奪既遂罪，
    並加重其刑。被告所犯侵占離本人所有之物罪與詐欺取財未遂罪間，有方法結果
    之牽連關係，為牽連犯，應依刑法第五十五條牽連犯之規定，論以情節較重之詐
    欺取財未遂罪，公訴人認應分論併罰，尚有誤會。上開竊盜罪、公然侮辱罪、恐
    嚇罪、詐欺未遂罪及搶奪罪間，犯罪各別，罪名不同，應分論併罰。公訴意旨認
    被告竊取證人乙○○公益彩券之行為，係犯刑法第三百二十五條第一項之搶奪罪
    ，尚有未洽，惟起訴基本社會事實同一，應變更起訴法條。本院將被告送請行政
    院國軍退除役官兵輔導委員會臺中榮民總醫院（下稱臺中榮民總醫院）鑑定被告
    為上開犯罪行為時之精神狀態，該醫院認為：被告三年多年前開始有關係妄想，
    被害妄想及幻聽，三年來症狀持續，被告在精神科診斷為一精神分裂症患者；被
    告搶奪（即本院認定之竊盜行為）證人乙○○彩券時，受幻聽直接指使而發生，
    屬「心神喪失」；和證人丁○○兌換彩券及其後續行為，當時並無明顯幻聽妄想
    ，但被告仍屬精神病狀況下，認知及判斷能力受損，屬精神病性衝動行為，精神
    狀態為「精神耗弱」；被告拾獲已兌換之彩券與證人李健全兌換，是在精神病狀
    態下判斷力受損之行為，屬「精神耗弱」；其搶奪李健全金錢時，雖有幻聽，但
    未有直接威脅，在其明暸此為疾病症狀下，屬「精神耗弱」等情，有該醫院九十
    一年七月二十五日中榮醫行字第０九一０００三０六五號函及其所附之精神鑑定
    報告書一份存卷可稽。本院參酌被告開庭時之精神狀況，其應訊時意識清醒，言
    語流暢，但注意力有時無法集中，說話略為緩慢，對犯案之情節，偶有前後出入
    ，經再次訊問後，始又更正等情狀，認其對於外界事務之知覺理會及判斷作用已
    有減損，較普通人之平均程度顯然為低，是其應已達於精神耗弱之程度，當可認
    定（最高法院二十六年渝上字第二三七號判例參照），另其對於竊取證人乙○○
    之公益彩券部分，能全程詳細說明犯罪過程，且能補充並更正證人乙○○說明不
    清之處，尚難認其當時之精神狀態，係屬對外界事務並無知覺理會及判斷能力之
    心神喪失程度，其亦應屬精神耗弱程度，均爰依刑法第十九條第二項之規定，減
    輕其刑。被告已著手於詐欺犯罪行為之實施，然未生將財物置於其實力支配下之
    結果，為未遂犯，爰依刑法第二十六條前段規定，依既遂犯之刑度遞減輕其刑。
    被告就連續搶奪部分，刑有加重減輕事由，先加後減之。爰審酌被告年輕力壯，
    不思以正當方法賺取金錢，貪逸惡勞，竟以竊盜、公然侮辱、恐嚇、詐欺等行為
    危害上開證人，甚至施以搶奪之暴力性手段，侵害證人甲○○，連續取得被害人
    等人財物，造成被害人等人精神恐懼及財產損失，嚴重影響社會秩序，且侵害之
    對象，均為身體殘障之經濟弱者，惡性非輕，惟念及被告自長期患有精神疾病，
    智慮淺薄，其之控制能力較常人為輕等一切情狀，分別量處如主文所示之刑，並
    就處有期徒刑部分諭知如易科罰金之折算標準，就科罰金部分諭知如易服勞役之
    折算標準，以及就有期徒刑部分合併定其應執行，及諭知如易科罰金之折算標準
    。又臺中榮民總醫院建議：被告為精神分裂症患者，目前並未接受規則治療，情
    緒及行為仍處於相對不穩定狀態，建議被告應規則接受治療，以減少此類社會事
    件發生等語，本院為被告之利益及社會秩序之維護著想，認被告有入相當處所施
    以監護之必要，爰依刑法第八十七條第二項規定，命被告於刑之執行完畢赦免後
    ，應入相當之處所，施以監護一年
三、按被告因智能障礙無法為完全陳述，於審判中未經選任辯護人者，審判長應指定
    公設辯護人為其辯護，刑事訴訟法第三十一條第一項定有明文，本案被告雖有精
    神分裂症疾病，但其於審理時意識清醒，言語流暢，雖注意力有時無法集中，說
    話略為緩慢，但對證人有關對其不利之證詞，仍知詰問反駁，是其仍可就其之行
    為為陳述及辯護，尚未達無法為完全陳述之程度，是本院認與上開規定不符，並
    無為被告指定公設辯護人之必要，併予敘明。
據上論斷，應依刑事訴訟法第二百九十九條第一項前段、第三百條，刑法第三百二十
條第一項、第三百零九條第一項、第三百零五條、第三百三十七條、第三百三十九條
第三項、第一項、第三百二十五條第一項、第五十六條、第五十五條、第十九條第二
項、第二十六條前段、第四十一條第一項前段、第四十二條第二項、第五十一條第五
款、第八十七條第二項，罰金罰鍰提高標準條例第一條前段、第二條，判決如主文。
本案經檢察官林文亮到庭執行職務
中      華      民      國      九十一      年    八    月    二十七    日
                                臺灣臺中地方法院刑事第四庭
                                        法  官  楊  真  明
右正本證明與原本無異。
如不服本判決，應於送達後十日內向本院提出上訴狀（須附繕本），上訴於臺灣高等
法院臺中分院。
                                        書記官
中      華      民      國      九十一      年    八    月    二十七    日
附錄本判決論罪科刑法條
中華民國刑法第三百二十條第一項：
  意圖為自己或第三人不法之所有，而竊取他人之動產者，為竊盜罪，處五年以下有
  期徒刑、拘役或五百元以下罰金。
中華民國刑法第三百零九條第一項：
  公然侮辱人者，處拘役或三百元以下罰金。
中華民國刑法第三百零五條：
  以加害生命、身體、自由、名譽、財產之事，恐嚇他人致生危害於安全者，處二年
  以下有期徒刑、拘役或三百元以下罰金。
中華民國刑法第三百三十七條：
  意圖為自己或第三人不法之所有，而侵占遺失物、漂流物或其他離本人所持有之物
  者，處五百元以下罰金。
中華民國刑法第三百三十九條第一項：
意圖為自己或第三人不法之所有，以詐術使人將本人或第三人之物交付者，處五年
  以下有期徒刑、拘役或科或併科一千元以下罰金。
中華民國刑法第三百二十五條第一項：
  意圖為自己或第三人不法之所有，而搶奪他人之動產者，處六月以上五年以下有期
  徒刑。
